臺灣高雄地方法院民事判決　九十一年度訴字第二二五四號
　　原　　　告　丁○○
　　　　　　　　己○○
　　訴訟代理人
　　被　　　告　乙○○
　　　　　　　　丙○○
　　　　　　　　甲○○
　　訴訟代理人　劉家榮律師
　　　　　　　　徐建光律師
當事人間返還土地等事件，本院於民國九十三年八月二十三日言詞辯論終結，判決如
下：
    主      文
被告乙○○、丙○○、甲○○各應將座落高雄縣岡山鎮○○段第四一之一九地號土地
上如附圖所示丁部分（面積八平方公尺）、甲部分（面積十四平方公尺）、乙部分（
面積十四平方公尺）之地上物拆除後，將上開土地返還予原告丁○○。
被告乙○○、丙○○、甲○○各應給付原告丁○○新台幣捌仟柒佰參拾陸元、新台幣
壹萬伍仟貳佰捌拾捌元、新台幣壹萬伍仟貳佰捌拾捌元，及均自民國九十三年八月一
日起至清償日止，被告乙○○、被告丙○○、被告甲○○各應按年給付原告丁○○新
台幣壹仟貳佰肆拾捌元、新台幣貳仟壹佰捌拾肆元、新台幣貳仟壹佰捌拾肆元。
被告乙○○、甲○○各應將座落高雄縣岡山鎮○○段第四一之三九地號土地上如附圖
所示戊部分（面積十平方公尺）、丙部分（面積零點七平方公尺）之地上物拆除後，
將上開土地返還予原告己○○。
被告乙○○、甲○○各應給付原告己○○新台幣壹萬零玖佰貳拾元、新台幣柒佰陸拾
參元，及均自民國九十三年八月一日起至清償日止，被告乙○○、甲○○各應按年給
付原告己○○新台幣壹仟伍佰陸拾元、新台幣壹佰零玖元。
原告其餘之訴駁回。
訴訟費用由被告乙○○負擔三分之一、丙○○負擔五分之一、甲○○負擔十五分之四
，原告丁○○負擔十五分之二、己○○負擔十五分之一。
本判決第一、二項於原告丁○○以新台幣拾萬元供擔保後得假執行，但被告乙○○
、丙○○、王佳川各預供擔保新台幣貳拾萬元、參拾伍萬元、參拾伍萬元，得免為假
執行。
本判決第三、四項得假執行，但被告乙○○、甲○○各以新台幣貳拾伍萬元、壹萬捌
仟元預供擔保，得免為假執行。
原告其餘假執行之聲請駁回。
    事實及理由
一、原告主張：坐落高雄縣岡山鎮○○段第四一之一九及第四一之三九地號土地二筆
    ，各為丁○○及己○○所有，被告乙○○、丙○○及甲○○無權占有上開土地，
    並於其上建有地上物及堆放物品，自屬無法律上原因而獲得相當於租金之利益，
    致伊因此受有損害，丁○○、己○○先後於民國七十七年一月十二日、八十一年
    七月十八日分別取得上開土地之所有權，為此，爰依民法第七百六十七條及第一
    百七十九條規定，提起本訴，請求被告拆屋還地及自伊等取得系爭土地登記之時
    起，至拆屋還地為止，按土地法第一百零五條準用第九十七條之規定，依法定租
    金計算給付相當於租金之不當得利。並聲明：(一)被告乙○○、丙○○、甲○○應
    將上開第四一之一九地號土地上之地上物拆除後，謄空返還該部分土地予原告丁○○。(二)被告乙○○、丙○○、甲○○各應給付原告丁○○新台幣（下同）三萬
    八千二百四十元、六萬六千九百二十元、六萬六千九百二十元，及自九十三年七
    月一日起至清償日止，乙○○、丙○○、甲○○各應按年給付原告丁○○二千四
    百九十六元、四千三百六十八元、四千三百六十八元。(三)被告乙○○、甲○○應
    將上開第四一之三九地號土地上之地上物拆除後，謄空返還該部分土地予原告己○○。(四)被告乙○○、甲○○各應給付原告己○○三萬六千五百六十元、二千五
    百五十九元，及自九十三年七月一日起至清償日止，乙○○、甲○○各應按年給
    付原告己○○三千一百二十元、二百一十八元。(五)並願供擔保，請准宣告假執行
    。
二、被告乙○○、丙○○及甲○○對於占用原告所有之第四一之一九及四一之三九地
    號土地建有地上物及堆放物品之事實，並不爭執，惟以：系爭土地之使用現狀係
    自祖先繼承而來，未曾變動，兩造之界址未明，並非無權占用原告所有之土地，
    原告請求之不當得利部分亦罹於時效等語置辯。並聲明：求為判決駁回原告之訴
    ，如受不利判決，願供擔保，請准宣告免為假執行。
三、兩造不爭執之事項：
  (一)原告丁○○、己○○先後於七十七年一月十二日、八十一年七月十八日分別取得
    坐落高雄縣岡山鎮○○段第四一之一九及第四一之三九地號土地之所有權，各為
    該等土地之所有權人。
  (二)系爭土地二筆之申報地價，於七十六年七月份起至八十年六月三十日止，每平方
    公尺為二千四百元；八十年七月一日起至八十三年六月三十日止，每平方公尺為
    二千八百元；八十三年七月一日起迄今，每平方公尺為三千一百二十元。
四、按以無權占有為原因，請求返還所有物之訴，被告對原告就其物有所有權存在之
    事實無爭執，而僅以非無權占有為抗辯者，原告於被告無權占有之事實，無舉證
    責任。被告應就其取得占有係有正當權源之事實證明之。如不能證明，則應認原
    告之請求為有理由（最高法院九十二年度台上字第三一二號裁判參照）。經查，
    系爭第四一之一九及第四一土地之三九地號土地分別為原告丁○○、己○○所有
    ，為被告所不爭執，業如前述，被告乙○○、丙○○及甲○○現分別占用系爭土
    地二筆各如附圖所示：即乙○○占用第四一之一九號土地八平方公尺（丁部分）
    、第四一之三九號土地十平方公尺（戊部分）。丙○○占用第四一之一九號土地
    十四平方公尺（甲部分），及甲○○占用第四一之一九號土地十四平方公尺（乙
    部分）、第四一之三九號土地零點七平方公尺（丙部分），為兩造所不爭執，並
    經本院勘驗屬實，製有勘驗筆錄，並囑託內政部土地測量局鑑定無誤，有鑑定圖
    可證。惟被告辯稱其等並非無權占用，是依前開說明，被告自應就其係有合法權
    源占用系爭土地之事實，負舉證證明之責。然查，被告三人辯稱因本件土地之界
    址不明，其等為有權占用系爭土地甲、乙、丙、丁、戊等部分，並未能舉證以實
    其說，且經本院訊問內政部土地測量局測量員即鑑定證人戊○○亦證稱：「（問
    ：對於被告所述之上開關於測量基準點之疑問，依你的專業判斷本件有無問題？
    ）因為本件土地所在區域並未實施重測，所以日據時代保存之基準點均已滅失，
    本件鑑定時我們必須重新布置基準點，基準點的用途在於測量現場所有參考點之
    相對位置，所謂現場參考點是指現場的道路、地上物、建物等位置，確定相對位
    置後再與目前岡山地政所保存之比例尺為六百分之一地籍圖套疊分析即可確認現
    有地上物之位置，及地籍圖之位置」、「（問：本件之基準點是以何處為準？）
    我們是以本件土地區域五十米範圍內作為施測之範圍，於施測範圍內均勻重新佈
    設基準點作為測量時之依據，所以本件基準點並非單一定點」、「（問：對於被
    告所主張維仁路二二六號內的石椿是否在本件基準點範圍？）該椿位同時有由重
    新佈設之基準點聯測之。被告建物前方的兩根鋼釘也有一併聯測」、「（問：本
    件是因為分割複丈錯誤而造成越界建築？）依套疊分析之結果所謂分割複丈錯誤
    之問題並不影響系爭圍牆有無越界之判斷，因為系爭圍牆是南北走向，而本件分
    割複丈錯誤所造成建物牆壁中心位置與地籍圖位置不符是屬於東西走向，二者並
    無影響」等情明確，是由上開證詞足見，被告所辯本件土地係因界址不明致生越
    界建築之情形，顯與事實不符而無足採。綜上，被告無權占有系爭土地二筆如附
    圖所示甲、乙、丙、丁及戊部分，自係侵害原告之所有權，是原告本於所有權人
    之地位，請求被告拆除系爭土地如附圖所示甲、乙、丙、丁及戊部分之地上物後
    ，將上開土地交還原告，自屬有據。
五、按無法律上之原因而受有利益，致他人受有損害者，應返還其利益，民法第一百
    七十九條定有明文。又無權占用他人土地者，通常可享有相當於租金之不當得利
    ，土地所有權人得請求占用人返還（最高法院六十一年台上字第一六九五號判例
    意旨可資參照）。次按，租金之請求權因五年間不行使而消滅，既為民法第一百
    二十六條所明定，至於終止租約後之賠償與其他無租賃契約關係之賠償，名稱雖
    與租金異，然實質上仍為使用土地之代價，債權人應同樣按時收取，不因其契約
    終止或未成立而謂其時效之計算應有不同（最高法院四十九年台上字第一七三０
    號判例參照）。換言之，無法律上之原因而獲得相當於租金之利益，致他人受損
    害時，如該他人之返還利益請求權已逾租金短期消滅時效之期間，對於相當於已
    罹消滅時效之租金之利益，不得依不當得利之法則，請求返還（最高法院六十五
    年度第五次民庭庭推總會決議(二)參照）。本件被告無權占有系爭土地甲、乙、丙
    、丁及戊部分，業如前述，其等因而受有利益，並妨害原告對於系爭土地之使用
    收益，致受有相當於租金之損害甚明，是原告依不當得利法則，請求其等返還此
    部分相當於租金之利益，應予准許。又原告請求自其等登記為系爭土地所有權人
    時起（丁○○為七十七年一月十二日、己○○為八十一年七月十八日），按年計
    算之不當得利，惟本件原告係於九十一年七月三十一日（以起訴狀送達翌日起算
    ）始請求被告給付不當得利，被告復以時效消滅抗辯，是依前開說明，原告得請
    求之期間應自九十一年七月三十一日起回溯五年之期間即自八十六年八月一日起
    （民法第一百二十六條規定參照），始得請求，八十六年八月一日之前之請求權
    則已罹於時效而消滅。
六、又城市地方房屋之租金，以不超過土地及建物申報總價年息百分之十為限，租用
    基地建築房屋亦準用之，而公有土地，以各該宗土地之公告地價為申報地價，免
    予申報，土地法第九十七條第一項、第一百零五條及平均地權條例施行細則第二
    十一條定有明文。再基地租金之數額，除以基地申報地價為基礎外，尚須斟酌基
    地之位置，工商業繁榮之程度，承租人利用基地之經濟價值及所受利益等項，並
    與鄰地租金相比較，以為決定，並非必達申報總地價年息百分之十最高額，最高
    法院六十八年度台上字第三○七一號判例意旨亦可參酌。經查：系爭土地二筆，
    自八十三年七月起迄今之申報地價為每平方公尺三千一百二十元，此有地價謄本
    二份附卷可按。又原告請求之租金年息比例為土地申報地價百分之十，惟本院審
    酌系爭土地近高雄縣岡山鎮○○路○道，兩端鄰維仁路，南邊臨壽天路、西邊接
    壽華路，交通尚稱便利，附近緊鄰商圈，生活機能佳，原告土地目前為空地，被
    告占用的部分多屬圍牆內之空地，及堆放雜物等情，認原告請求依土地申報地價
    年息百分之五計算租金利益（計算式如附表一所示）為適當，應予准許，逾此部
    分，應予駁回。
七、綜上所述，被告所有之地上物無權占用系爭土地甲、乙、丙、丁、戊部分，原告
    依民法第七百六十七條、第一百七十九條規定，請求被告將上開部分之地上物拆
    除並將土地返還原告，被告並各應自如附表二所示之日起，按年給付如附表二所
    示之金額，為有理由，應予准許。原告逾此部分之請求，則無理由，應予駁回。
八、兩造陳明願供擔保為假執行及免為假執行，就原告勝訴部分核與法律規定相符，
    爰就原告丁○○部分酌定相當之擔保金額准許之，並就原告己○○部分依職權宣
    告假執行；至原告敗訴部分，其假執行之聲請即失其依據，應予駁回。
九、本件事證已臻明確，兩造其餘攻擊防禦方法，經審酌後認對本件勝負，不生影響
    ，爰不逐一論駁，附此敘明。
十、據上論結：本件原告之訴為一部有理由、一部無理由，依民事訴訟法第七十九條
    、第八十五條第一項但書、第三百九十條第二項、第三百九十二條第二項，判決
    如主文。
中　　　華　　　民　　　國　　九十三　　年　　　八　　　月　 　三十一 　日
                                臺灣高雄地方法院民事第一庭
~B法　　　官　蘇姿月
正本係照原本作成。
如不服本判決，應於送達後廿日內，向本院提出上訴狀並表明上訴理由，如於本判決
宣示後送達前提起上訴者，應於判決送達後十日內補提上訴理由書（須附繕本）。
中　　　華　　　民　　　國　　九十三　　年　　　八　　　月　　 三十一　 日
~B法院書記官　歐文政
附表一：
┌────┬──────┬───────┬────┬──────────┬───────┬────────────────┐
│房屋編號│門牌號碼    │房屋所有人及占│占用系爭│坐落地號            │占用面積（㎡）│請求不當得利之金額（新台幣/年） │
│        │            │有使用人      │土地部分│                    │              │申報地價×占用面積×年息率      │
├────┼──────┼───────┼────┼──────────┼───────┼────────────────┤
│一      │高雄縣岡山鎮│乙○○        │丁部分  │高雄縣岡山鎮○○段  │八            │  3120×8 ×5% = 1248           │
│        │維仁路二六七│              │        │第四九之一九地號    │              │                                │
│        │號          │              ├────┼──────────┼───────┼────────────────┤
│        │            │              │戊部分  │高雄縣岡山鎮○○段第│十            │  3120 ×10 ×5% = 1560         │
│        │            │              │        │四九之三九地號      │              │                                │
├────┼──────┼───────┼────┼──────────┼───────┼────────────────┤
│二      │高雄縣岡山鎮│丙○○        │甲部分  │高雄縣岡山鎮○○段第│十四          │  3120 ×14 ×5% = 2184         │
│        │維仁路二七一│              │        │四九之一九地號      │              │                                │
│        │號          │              │        │                    │              │                                │
├────┼──────┼───────┼────┼──────────┼───────┼────────────────┤
│三      │高雄縣岡山鎮│甲○○        │乙部分  │高雄縣岡山鎮○○段第│十四          │  3120 ×14 ×5% = 2184         │
│        │維仁路二六九│              │        │四九之一九地號      │              │                                │
│        │號          │              ├────┼──────────┼───────┼────────────────┤
│        │            │              │丙部分  │高雄縣岡山鎮○○段第│零點七        │  3120 ×0.7×5% = 109          │
│        │            │              │        │四九之三九地號      │              │                                │
└────┴──────┴───────┴────┴──────────┴───────┴────────────────┘
附表二：
┌───────┬───────────────────────────┬────────────────────────┐
│被告          │計算不當得利之期間                                    │本院准許之金額（新台幣）                        │
├───────┼───────────────────────────┼────────────────────────┤
│乙○○        │八十六年八月一日起至九十三年七月三十一日止（已屆期）  │原告丁○○部分：                                │
│              │九十三年八月一日起至拆屋還地之日止                    │已屆期部分，共七年為八千七百三十六元（3120×8× │
│              │                                                      │×7×5%=8736。                                  │
│              │                                                      │按年給付一千二百四十八元(3120×8×5% =1248）    │
│              │                                                      │原告己○○部分：                                │
│              │                                                      │已屆期部分，共七年為一萬零九百二十元（1560×7=10│
│              │                                                      │920）。                                         │
│              │                                                      │按年給付一千五百六十元。                        │
├───────┼───────────────────────────┼────────────────────────┤
│丙○○        │八十六年八月一日起至九十三年七月三十一日止（已屆期）  │原告丁○○部分：                                │
│              │九十三年八月一日起至拆屋還地之日止                    │已屆期部分，共七年為一萬五千二百八十八元（2184×│
│              │                                                      │7=15288）。                                     │
│              │                                                      │按年給付二千一百八十四元                        │
├───────┼───────────────────────────┼────────────────────────┤
│王佳川        │八十六年八月一日起至九十三年七月三十一日止（已屆期）  │原告丁○○部分：                                │
│              │九十三年八月一日起至拆屋還地之日止                    │已屆期部分，共七年為一萬五千二百八十八元（2184×│
│              │                                                      │×7=15288）。                                   │
│              │                                                      │按年給付二千一百八十四元(3120×14×5% =2184）   │
│              │                                                      │原告己○○部分：                                │
│              │                                                      │已屆期部分，共七年為七百六十三元（109×7=763）。│
│              │                                                      │按年給付一百零九元。                            │
│              │                                                      │                                                │
│              │                                                      │                                                │
└───────┴───────────────────────────┴────────────────────────┘
